【裁判字號】    97,簡上,169
【裁判日期】    980415
【裁判案由】    給付票款
【裁判全文】
臺灣臺南地方法院民事判決             97年度簡上字第169號
上  訴  人  乙○○○
                        10巷3弄1號
訴訟代理人  陳郁芬律師
            蘇文奕律師
被上訴人    丙○○○○○○○○○○○○○
訴訟代理人  李永裕律師
上列當事人間請求給付票款事件，上訴人對於中華民國97年8月
29日臺灣臺南地方法院台南簡易庭96年度南簡字第893號第一審
判決提起上訴，經本院於98年4月1日言詞辯論終結，判決如下：
    主  文
上訴及假執行之聲請均駁回。
第二審訴訟費用由上訴人負擔。
    事  實
甲、上訴人方面：
壹、聲明：求為判決：
  一、原判決關於不利於上訴人之部分廢棄。
  二、被上訴人丙○○○○○○○○○○○○○應與被告翁宇涵
      、立得隆企業有限公司、鄭益訓連帶給付上訴人新臺幣（
      下同）八百三十四萬四千元，及自起訴狀繕本送達翌日起
      至清償日止，按年息百分之六計算之利息。
  三、被上訴人丙○○○○○○○○○○○○○應與被告翁宇涵
      、立得隆企業有限公司連帶給付上訴人四十八萬元，及自
      起訴狀繕本送達翌日起至清償日止，按年息百分之六計算
      之利息。
  四、被上訴人丙○○○○○○○○○○○○○應與被告翁宇涵
      、鄭益訓連帶給付上訴人七十五萬元，及自起訴狀繕本送
      達翌日起至清償日止，按年息百分之六計算之利息。
  五、被上訴人丙○○○○○○○○○○○○○應與被告翁宇涵
      、鄭益訓連帶給付上訴人一百萬元，及自起訴狀繕本送達
      翌日起至清償日止，按年息百分之六計算之利息。
  六、訴訟費用由被上訴人丙○○○○○○○○○○○○○及被
      告翁宇涵、立得隆企業有限公司、鄭益訓連帶負擔。
  七、第二項至第六項之聲明部分，上訴人願供擔保，請准宣告
      假執行。
貳、陳述：除與原判決記載相同者，茲引用之外，補稱：
一、程序部分：
  一按合夥財產為合夥人全體所公同共有，合夥之事務，由合夥
    人全體共同執行之，如約定或決議由合夥人中數人執行者，
    由該數人共同執行之，觀之民法第668條、第671條第l、2項
    規定即明。故因合夥事務涉訟者，於合夥有執行業務之合夥
    人時，無論以合夥人全體或以該執行業務合夥人為當事人，
    當事人均屬適格，最高法院82年度台上字第806號判決要旨
    可資參照。查本件被上訴人台南縣私立中美幼稚園（下簡稱
    中美幼稚園）為合夥組織，係依台南縣政府88年5月4日府教
    國字第076663號函立案，負責人為翁振聰等事實，業經台南
    縣政府教育處97年11月27日特教字第0970000128函覆鈞院明
    確，並有上列機關隨函檢附之立案公文、董事會名冊及土地
    園舍租賃契約公證書等資料在卷足參，並有財政部台灣省南
    區國稅局新化稽徵所檢送之營業人暨扣繳單位統一編號查詢
    、八十八年度執行業務暨其他所得業者基本資料表可佐，堪
    信為事實。茲台南縣私立中美幼稚園既由合夥人翁振聰向主
    管機關登記為負責人，而中美幼稚園董事會亦推選翁振聰為
    董事長，且由翁振聰對外承租不動產為幼稚園之園舍、辦理
    租賃契約之公證，同時亦由翁振聰製作立案表冊、登載翁振
    聰為負責人，向台南縣政府申請核准立案，足徵中美幼稚園
    之合夥組織係約定由翁振聰執行合夥事務，且翁振聰亦以中
    美幼稚園合夥執行人之地位，對外執行合夥事務，至為明確
    。揆諸前揭書明，原告訟以翁振聰為合法組織中美幼稚園之
    法定代理人，提起本件訴訟，當非法所不許。
  二又非法人團體設有代表人或管理人者，有當事人能力，為民
    事訴訟法第40條第 3項所明定。此項代表人或管理人為該團
    體與人涉訟時，自應以該團體為當事人，而由此項代表人或
    管理人為其法定代理人（最高法院27年上字第766 號、49年
    台上字第188號著有判例可資參照）。而本件被告中美幼稚
    園為合夥團體，且設有負責人（登記之負責人為翁振聰），
    所在地設於台南縣仁德鄉○○路○段38號，則台南縣私立中
    美幼稚園既有營業名稱，有營業處所，復設有代表人，核亦
    與民事訴訟法第40條第3項所定之「非法人團體」相當，自
    有當事人能力，並應以登記負責人翁振聰為其法定代理人。
  三據上，本件原告以翁振聰作為被告中美幼稚園之法定代理人
    提起本件訴訟，其當事人能力及當事人適格之要件均無欠缺
    。
  四又被告中美幼稚園為一合夥組織，是原告於鈞院審理中具狀
    將被告中美幼稚園以獨資商號（被告台南縣私立中美幼稚園
    即翁振聰）之記載方式更正為合夥組織，並補正法定代理人
    （被告台南縣私立中美幼稚園. 法定代理人翁振聰），無礙
    於當事人之同一性，亦不生訴之變更或追加之問題，故被告
    中美幼稚園主張原告所為係屬訴之變更云云，即非可採。
二、實體部分：
  一 查上訴人主張執有如附表所示之支票屆期提示未獲付款等
     事實，業據提出如附表所示之支票及退票理由單為憑，並
     為被上訴人所不爭執，堪信為真實。又系爭支票乃原審被
     告翁宇函（原姓名「翁靜紅」，即翁振聰之女）、鄭益訓
     （即翁振聰之女婿）二人為清償向上訴人之借款而交付予
     上訴人，支票背面均蓋有「台南縣私立中美幼稚園」、「
     翁振聰」之印章，而台南縣私立中美幼稚園係由翁振聰、
     翁靜紅及訴外人翁仁山、翁茂益等人合夥，此亦為被上訴
     人所不爭執，系爭支票背後既有「台南縣私立中美幼稚園
     」、「翁振聰」之印文，自足表彰係該以翁振聰擔任執行
     業務股東之合夥事業，即「台南縣私立中美幼稚園」於系
     爭支票背書之意，從而，上訴人訴請被上訴人中美幼稚園
     與發票人負連帶給付票款，自非無據。
  二雖翁振聰於本案迭辯稱系爭支票上之印文非真正，其未授權
    翁宇函、鄭益訓使用系爭印章，亦未授權或同意翁宇函、鄭
    益訓於系爭支票上背書云云。惟查：
    (一)交付系爭票據予上訴人之被告鄭益訓、翁宇函係翁振聰之
      女婿、女兒，其二人與翁振聰關係至為親密，而鄭益訓、
      翁宇函向上訴人借款之事，翁振聰不僅知情，更提供其個
      人名義之不動產為擔保品，設定抵押權予上訴人後，始由
      鄭益訓、翁宇函向上訴人借貸，顯然被上訴人翁振聰自始
      即有為被告鄭益訓、翁宇函之借款行為擔任保證之意願，
      則其於本案空言否認知悉鄭益訓、翁宇函持票向上訴人借
      款之事，應難憑採。
    (二)被上訴人之負責人翁振聰於本案事發之初，尚推稱其不知
      伊自己是中美幼稚園之負責人云云，然經鈞院調查結果，
      翁振聰非但於88年間即實際參與中美幼雅園之立案登記與
      相關稅籍登記，同時亦擔任該幼稚園之負責人，且歷年來
      ，翁振聰亦逐年申報其合夥中美幼稚園之營業收入為自己
      之年度綜合所得來源，其後，翁振聰始不得不承認自己即
      是中美幼稚園之合夥人兼負責人，徵見翁振聰於本案所為
      辯詞，其憑信性均甚有疑，自難資為被上訴人有利之認定
      。
    (三)參諸京城銀行東台南分行98年2月5日（98）京城東分字第
      44號函檢送之支票號碼「 AR0000000」、「AR0000000」
      、「AR0000000」、「AR0000000」支票正反面影本，與大
      眾銀行東台南分行98年2月16日（98）東台南發字第5號函
      檢送之支票號碼「0000000」、「0000000」、「0000000
      」、「0000000」、「0000000」支票正反面影本，均係以
      被上訴人之印章所背書之支票，並各於各支票發票人「翁
      蓮珠、翁靜紅」、「胡芬玲」之支票帳戶兌現，而上開支
      票上背書所使用之印章，適與上訴人所持系爭支票上之背
      書印文相符，堪認定系爭印文確屬真正。
    (四)又關於系爭支票背書印章來源，據鄭益訓於一審審理時供
      承：「我拿支票去借時後面還沒有中美的章，是甲○○董
      事長要求我蓋的，翁振聰是我岳父，因當時中美成立時就
      有一組章在我這裡，…印章是幼稚園刻的」等語（見原審
      卷96年10月1日言詞辯論筆錄第2頁），其所述關於印章來
      源與其交付支票暨背書之經過，核與證人甲○○所述：「
      鄭益訓及翁靜紅向我借錢，跟我說是因為中美幼稚園需要
      使用的，因為中美幼稚園沒有支票戶，是以翁蓮珠及翁靜
      紅的聯名戶使用支票，所以中美幼稚園當然要在支票後背
      書，而且中美幼稚園有蓋章，負責人的小章也要蓋上。經
      他們提出中美幼稚園的登記事項卡（按：指扣繳單位設立
      登記申請書），我才知道負責人是翁振聰。」等語相符，
      堪信為真實；另徵諸系爭支票確由翁蓮珠、翁靜紅以聯名
      方式開立，與一般私人支票多屬個人開立之情形有殊，此
      亦與上訴人所主張：翁靜紅、鄭益訓向其借款時，曾陳明
      中美幼稚園並未以幼稚園名義申請支票帳戶使用，平日對
      外行使之票據，均開立翁蓮珠、翁靜紅二人聯名帳戶之支
      票行之等情，以及翁靜紅、鄭益訓夫妻表示借款用途有為
      中美幼雅園之營運需要而商借，因而交付系爭翁蓮珠、翁
      靜紅聯名帳戶之支票予上訴人屆期提示清償，上訴人當時
      惟恐翁蓮珠、翁靜紅之信用不足，遂要求支票上必須有中
      美幼稚園以及翁振聰二者之背書擔保，才能同意借款。起
      初上訴人不知翁振聰即是私立中美幼稚園之董事長兼負責
      人，曾質疑支票後面之背書，為何只有中美幼稚園之機關
      印章，卻未蓋負責人之小章？係鄭益訓、翁靜紅說明幼稚
      園之負責人即翁振聰，並主動提出該幼雅園之扣繳單位設
      立登記申請書乙紙，取信於上訴人，上訴人見申請書上確
      實記載有「台南縣私立中美幼稚園『負責人：翁振聰』」
      之字樣，始知翁振聰即是中美幼稚園之負責人，進而同意
      接受以系爭「台南縣私立中美幼稚園·翁振聰」印章背書
      之支票等情節相吻合，足證明系爭支票後背書之「台南縣
      私立中美幼稚園·翁振聰」之印章，確係翁振聰於88年成
      立中美幼稚園時，即交付並授權負責經營幼稚園之翁靜紅
      、鄭益訓使用，並非翁靜紅或鄭益訓為背書支票所擅自盜
      刻；復因證人甲○○於借款時，要求借款支票上須有中美
      幼稚園以及翁振聰二人之背書擔保才肯出借款項，鄭益訓
      、翁靜紅夫婦方持其所保管使用之系爭印章，蓋用於其交
      付之支票上，完成中美幼稚園以及翁振聰之背書擔保行為
      ，準此，益堪認定系爭支票上之印文係屬真正。
    (五)翁振聰於本案雖否認系爭印文之真正，然而，交付系爭支
      票予上訴人之翁靜紅不惟係負責人翁振聰之女，且翁靜紅
      本人亦身兼中美幼稚園之合夥人，平日即親手處理中美幼
      稚園之大、小項事務，對於其所合夥之幼稚園內究竟有那
      些印章供使用，自無不知之理，依民法第671條第3項其前
      段規定，合夥之通常事務，得由有執行權之各合夥人單獨
      執行之，就本案情節而言，翁靜紅係合夥事業股中美幼稚
      園合夥人之一，且平日即有親自處理該合夥事業之事實，
      翁靜紅既以系爭印章為該合夥事業做成背書之行為，當足
      證明系爭印文確屬真正，且蓋用系爭印章之行為，亦足認
      定係屬有執行權之合夥人翁靜紅所得單獨執行之通常事務
      ，於法律上應發生效力。否則，若連親自處理合夥事務之
      合夥人所使用之印章，於訴訟上須由交易相對人證其真正
      ，豈非滑稽！何況，一般公司、商號之習慣，以數組以上
      印章交替使用者是所恆有，且用來背書之印章亦未必為公
      司之印鑑章，而翁振聰對外固為合夥事業之負責人，但其
      就幼稚園內部之通常事務，應不如平日即實際負責處理之
      合夥人翁靜紅來得熟稔，此信為翁振聰信所不能爭執；且
      翁振聰既稱其不參與幼稚園之日常業務，則其自無法辨認
      系爭印章之真正與否，故其於本案空言否認系爭印章之真
      正，自難憑採。
    (六)依鄭益訓前述所言，系爭印章乃中美成立時幼稚園所刻的，
      而中美幼稚園乃88年間即已成立，徵見系爭印章乃88年間
      即已存在，而本件支票之背書行為發生於95年間，衡諸社
      會經驗法則，一般人信無可能為了在日後偽造支票背書，
      而在數年前即預先盜刻印章之理。更何況，88年中美幼稚
      園成立之時，翁振聰既將幼稚園內之業務交由翁靜紅、鄭
      益訓、翁蓮珠等人處理，故而由翁蓮珠擔任園長之職，並
      由翁靜紅、翁蓮珠開立聯名支票帳戶供幼稚園使用，則為
      了處理幼雅園業務之需要，翁振聰授權伊等使用系爭印章
      ，本是天經地義之事，鄭益訓、翁靜紅夫婦又豈有刻意隱
      瞞翁振聰而擅自盜刻其印章之必要？上開事實，由系爭支
      票陸續退票後，上訴人曾對多次向被上訴人負責人翁振聰
      催討欠款，並委託律師寄發存證信函催促還款，但翁振聰
      從未為任何反對或追究來源之意表，亦缺乏追究鄭益訓或
      翁靜紅所涉刑事責任之舉動，亦得印證！蓋倘上開支票後
      之背書非出於翁振聰之授權所為，以系爭票據金額高達千
      萬元之譜，翁振聰竟無訴追，顯與常情相悖！故由翁振聰
      不敢追究鄭益訓、翁靜紅有涉犯偽造文書或印文之行為，
      適足佐證翁振聰於本案所辯印章非真正之說法，絕非實情
      。
    (七)至於鄭益訓於一審時固曾供稱：「（支票之背書）是王與
      我一起蓋的，故這15張有些是我蓋的，有些是王蓋的，印
      章是幼稚園刻的，翁振聰只是掛名，他不知道有刻這兩個
      印章，他也不知道在支票上背書的事情」云云。惟鈞院經
      傳訊證人甲○○到庭說明收受系爭支票經過情形，據證人
      甲○○結證：「收到支票時，支票背後已有背書，因為鄭
      益訓及翁靜紅財務狀況不好，所以我要求翁振聰背書，支
      票拿來的時候已經完成背書，我雖然沒有直接要求翁振聰
      要在鄭益訓及翁靜紅擔保支票背書，但是我有告訴翁振聰
      說鄭益訓及翁靜紅有向我借錢。翁振聰說是因為女兒及女
      婿的關係，所以要支持他們。而且曾經有二、三次翁振聰
      沒有背書，所以將支票退回給鄭益訓及翁靜紅拿回去給翁
      振聰背書後再拿來」等語，足證明被告鄭益訓所謂王與伊
      一起蓋章背書的說法，洵非屬實，且翁振聰對於其女兒、
      女婿持票借款之事，早已知情，更表相挺支持之決意。再
      衡以證人甲○○之所以要求支票須由翁振聰與中美幼稚園
      之背書，其目的無非為確保上訴人之借款債權，因此，若
      鄭益訓及翁靜紅無法提出由翁振聰與中美幼稚園背書擔保
      之票據，則為了避免借款無回之風險，其大可直接拒絕對
      方借款之請求就好，焉可能非但未拒絕出借款項，反而與
      鄭益訓共同偽造背書，使自己無法追償票款，更自陷於偽
      造有價證券之犯罪風險呢？足徵鄭益訓前述所謂證人甲○
      ○與伊一起蓋章背書之說法，殊背常理，難信為真實。
    (八)據上說明，再再均認系爭印文確屬真正，且經有執行權之
      合夥人翁靜紅持以蓋用於系爭支票上，應認係屬翁靜紅可
      單獨執行之通常事務範圍，於法律上應足發生背書之效力
      。被上訴人空言主張背書印文非真正或未授權蓋用云云，
      應非可採。
  三「代理人於代理權限內，以本人名義所為之意思表示，直接
    對本人發生效力」、「代理權之限制及撤回，不得以之對抗
    善意第三人。」民法第103條第 1項、第107條前項分別定有
    明文。又「票據係文義證券，在票據簽名者，依票上所載文
    義負責，票據法第10條第1項規定：『無代理權而以代理人
    名義簽名於票據者，應自負票據上之責任』即本此義，同條
    第 2項所載，越權代理與上述無權代理規定於同一條文，當
    然仍係指代理人簽著自己之名義者而言，若本人將名章交與
    代理人，而代理人越權將本人名章蓋於票據者，自無本條之
    適用。如謂未露名之代理人須負票據之責任，必將失去票據
    之要旨，故票據僅蓋本人名義之圖章者，不能依票據法第10
    條命未露名義之代理人負票據之責任」；「票據法第10條第
    2 項規定：『代理人逾越權限時，就其權限外之部分，應自
    負票據上之責任』，係指代理人逾越權限以代理人名義簽名
    於票據之情形而言，如代理人未載明為本人代理之旨，逕以
    本人名義簽發票據，即無上開規定之適用，而應適用民法第
    107 條之規定，本人不得以代理權之限制對抗善意無過失之
    執票人，而就代理人權限外之部分，自須負票據上之責任」
    （最高法院51年臺上字第1326號判例、89年度臺上字第 901
    號判決參照）。查本件被上訴人中美幼稚園之負責人翁振聰
    於88年幼稚園成立之時，即交付系爭「台南縣私立中美幼稚
    園‧翁振聰」之印章予平日管理幼稚園業務之翁靜紅、鄭益
    訓保管，並概括授權其使用多年未取回，業如前述，而翁振
    聰之女兒、女婿對外借款之用途，復與中美幼稚園之業務週
    轉需求有關，且其二人為償還借款所交付之支票，亦中美幼
    稚園之園長翁蓮珠與合夥人翁靜紅所簽發之聯名支票，據之
    ，均堪認定中美幼稚園與本件借款至有相關。乃中美幼稚園
    既對外借款運用，則其應債權人之要求，於還款支票上為背
    書保證，係屬理所當然之事，故系爭支票之背書行為縱是翁
    靜紅與鄭益訓二人以所持之印章自行蓋印，亦難認已脫離翁
    振聰授權其二人處理中美幼稚園之業務範圍之外，揆諸前揭
    說明，被上訴人自無從於事後以未授與代理權或代理權之限
    制對抗善意無過失之執票人，而仍應負其票據上之責任。
  四退萬步言，縱認被上訴人之負責人翁振聰實際上未曾授權其
    女兒、女婿蓋印背書。惟依民法第 169條之規定，由自己之
    行為表示以代理權授與他人，或知他人表示為其代理人而不
    為反對之表示者，對於第三人應負授權人之責任。又民法第
    169 條規定之表見代理，係為保護第三人而設，本人如有使
    第三人信以為其有以代理權授與他人之行為，而與該他人交
    易，即應使本人負授權人責任，而此項表見代理云者，係指
    代理人雖無代理權，而有可使人信其有代理權之情形而言，
    最高法院70年台上字第3515號著有判例明文。又按諸一般公
    司、行號之習慣，有數組以上印章交替使用者是所恆有，且
    用來背書之印章亦未必為公司之印鑑，是執票人自不可能了
    解背書之印章是否與公司之印鑑相符，唯有依發票人與背書
    人間之關係為外在之判斷依據（最高法院86台簡上76號判決
    參照）。經查：
    (一)被上訴人之負責人翁振聰不僅與系爭支票之發票人翁靜紅
      （即翁宇涵）、翁蓮珠為父女關係、與支票之背書人鄭益
      訓為翁婿關係，彼此間之關係至為親密；且翁振聰對外顯
      示其本人為「私立中美幼稚園」之董事長兼負責人，由其
      女兒翁蓮珠擔任園長之職務，平日幼稚園之業務交翁蓮珠
      、翁靜紅、鄭益訓等共同處理時間長達數年之久；對內，
      則自創設幼稚園之時起，翁振聰即將系爭「台南縣私立中
      美幼稚園‧翁振聰」之印章，交付給翁靜紅與鄭益訓保管
      ，並概括授權其二人使用系爭印章，從而，由上述外觀表
      微，係足得令一般人認定翁振聰確有授權翁蓮珠、翁靜紅
      、鄭益訓處理中美幼稚園業務之行為。
    (二)再者，翁振聰之女兒、女婿持票向上訴人借款之際，翁振
      聰非但知情，更曾提供其名下土地設定抵押權以擔保其女
      兒、女婿向上訴人借款之債務，同時亦曾囑託經手辦理抵
      押權登記之代書丁○○轉知上訴人，表示其女兒、女婿發
      展事業，需要資金週轉，請上訴人能鼎力幫忙，伊會負責
      到底等語，此亦經證人丁○○到庭結證明確。而翁振聰透
      過證人丁○○傳達其會負責到底之語，即令上訴人更加確
      信被上訴人係同意為其女兒、女婿之借款之保證人，故其
      以中美幼稚園負責人之地位，於系爭支票上背書以示負連
      帶清償責任，當不違背其真正意思。
    (三)尤其，上訴人收受系爭15紙支票之前，亦曾目睹多紙支票
      背面同樣以系爭印章為中美幼稚園背書後，再對外流通，
      而經執票人屆期提示，均獲兌現，此有京城銀行東台南分
      行檢送之支票號碼「AR0000000」、「AR0000000」、「AR
      0000000」、「AR0000000」支票，以及大眾銀行東台南分
      行檢送之支票號碼「0000000」、「0000000」、「000000
      0」、「0000000」、「0000000」等各紙支票附卷可考，
      顯然，除本案系爭支票之外，被上訴人亦不乏以相同印章
      背書於其他支票後，且將之對外流通並兌現支票之紀錄。
    (四)以上各情，俱足使上訴相信鄭益訓夫妻所交付支票後之背
      書係屬真正，則被上訴人縱未授權鄭益訓、翁靜紅，亦足
      使第三人信其曾以代理權授與鄭益訓、翁靜紅代為背書，
      按諸民法表見代理之規定，自應負授權人之責任（最高法
      院44年度台上字第1428號判例）。
  五綜上所述，上訴人主張被上訴人應負支票背書人之責任，請
    求被上訴人給付系爭支票之票款及自最後提示日起之法定遲
    延利息，洵屬有據，請判決如上訴聲明。
參、證據：除援用第一審所提證據外，聲請訊證人甲○○、丁○
    ○，並聲請向台南縣政府調取中美幼稚園之申請立案資料；
    向財政部臺灣省南區國稅局新化稽徵所調取翁振聰之綜合所
    得稅及中美幼稚園之報稅資料；向京城商業銀行東臺南分行
    、京城商業銀行股份台南分行、大眾商業銀行東台南分行調
    取上訴人98年 1月15日上訴理由(四)狀附表所示之支票及退票
    理由單。
乙、被上訴人方面：
壹、聲明：求為判決：
  一、上訴駁回。
  二、第二審訴訟費用由上訴人負擔。
貳、陳述：除與原判決記載相同者，茲引用之外，補稱：
一、程序方面
  一按「合夥財產為合夥人全體所公同共有，故合夥非有獨立之
    人格，其因合夥事務而涉訟者，除由執行業務之合夥人代表
    合夥為原告或被告外，應由全體合夥人為原告或被告，其當
    事人始為適格。」最高法院82年度台上字第3238號判決意旨
    足憑。本件上訴人既主張台南縣私立中美幼稚園為合夥組織
    ，揆諸前揭最高法院判決意旨，即應列全體合夥人為被上訴
    人，始為適格，然上訴人僅列「丙○○○○○○○○○○○
    ○○」個人為被上訴人，已難謂當事人適格；嗣後，被上訴
    人雖以98年 2月23日之聲請更正暨告知訴訟狀改以「台南縣
    私立中美幼稚園」為被上訴人，並列翁振聰為法定代理人，
    惟如以「台南縣私立中美幼稚園」為被上訴人，即應以執行
    合夥事務之合夥人為法定代理人，始符合前揭最高法院判決
    之意旨，而翁振聰實際並未經營、管理中美幼稚園之合夥事
    務，並非中美幼稚園執行業務之合夥人甚明，則本件當事人
    適格即有欠缺，上訴人之請求於法自有未合，應予駁回。
  二次按於第二審為訴之變更追加，非經他造同意，不得為之。
    民事訴訟法第446條第1項前段定有明文。又因實務上認為合
    夥係有當事人能力之非法人團體，得以合夥人全體為當事人
    。故倘將原所列當事人獨資商號即其主人，改列為合夥人，
    當事人自有不同，訴之要素其中一項因之有變更，故屬於訴
    之變更，非當事人之更正，應先辨明。
  三故退萬步言，倘認本件無當事人不適格之問題，上訴人起訴
    時本認為中美幼稚園為被上訴人所獨資，僅列「丙○○○○
    ○○○○○○○○○」為被告，嗣主張中美幼稚園係合夥組
    織，而將被上訴人變更為「台南縣私立中美幼稚園」，並列
    法定代理人為翁振聰，依上所述，自屬訴之變更甚明，然業
    經被上訴人之訴訟代理人當庭表示不同意，且亦未符合民事
    訴訟法第255條第1項第2款至第6款所定例外情形之要件，其
    所為訴之變更，即屬無據，不應准許。
二、實體方面
  一系爭支票背書「臺南縣私立中美幼稚園」、「翁振聰」之印
    文顯非真正，本件自不生該印文所表彰者究係指「丙○○○
    ○○○○○○○○○○」個人，抑或合夥組織之問題：
    本件被上訴人主張否認系爭支票上背書人「臺南縣私立中美
    幼稚園」、「翁振聰」印文之真正，該印文對被上訴人不發
    生效力，詳如下述，故該印文不生表彰「丙○○○○○○○
    ○○○○○○」個人，抑或其合夥組織之問題，自屬甚明。
  二系爭印章非被上訴人所刻，亦非被上訴人所蓋，系爭支票上
    背書人「臺南縣私立中美幼稚園」、「翁振聰」印文顯非真
    正，上訴人就被上訴人在該15紙系爭支票上背書之事實，迄
    未能舉證以實其說，自難資為上訴人有利認定之依據：
    (一)按「支票為無因證券，僅就支票作成前之債務關係，無庸
      證明其原因而已。至該支票本身是否真實，即是否為發票
      人所作成，即應由支票債權人負證明之責，此觀民事訴訟
      法第 277條規定之法理至明。從而，對於簽名或印章之真
      正有爭執者，應由執票人負舉證之責。上訴人所提出之系
      爭本票，被上訴人否認其上陳福源簽名及印文之真正，即
      應由執票人之上訴人負證明真正之責任。」最高法院97年
      度台上字第1180號判決可資參照
    (二)查被上訴人翁振聰之訴訟代理人於原審96年 6月26日言詞
      辯論期日時陳稱：「（問：提示原告所提出之支票原本及
      退票理由單15份，有何意見？）對支票之真正無意見，但
      否認被告丙○○○○○○○○○○○○○有在系爭支票背
      書，否認支票上被告丙○○○○○○○○○○○○○印文
      之真正…」等語（見原審卷，頁46）；復於96年10月1日
      言詞辯論期日時陳述: 「（問：持以向原告借款的系爭支
      票，背書人是被告丙○○○○○○○○○○○○○嗎？）
      被告翁振聰並未背書，不需負票據的責任。」等語（見原
      審卷，頁67）；嗣於97年2月13日言詞辯論期日時稱：「
      （問：翁振聰及私立中美幼稚園印章究為何人保管？你從
      何處得到？）否認印章的真正，也不是被告翁振聰蓋的」
      等語（見原審卷，頁102）。是被上訴人翁振聰始終堅決
      否認系爭15紙支票上背書之印文係其所為外，並否認印文
      之真正。揆諸上揭最高法院判決意旨，兩造對於簽名或印
      章之真正既有爭執，自應由執票人即上訴人就被上訴人翁
      振聰在該15紙系爭支票上背書之事實，負舉證責任。然上
      訴人就此迄未能舉證以實其說，自難資為上訴人有利認定
      之依據。
    (三)次查被告鄭益訓於原審時稱：「（問：持以向原告借款的
      系爭支票背面，背書人是被告翁振聰即台南私立中美幼稚
      園嗎？）不是，……，我拿支票去借時後面還沒有中美的
      章，是甲○○董事長要求我蓋的，翁振聰是我岳父，因當
      時中美成立時就有一組章在我這裡，是王與我一起蓋的，
      故這15張有些是我蓋的，有些是王蓋的，印章是幼雅園刻
      的，翁振聰只是掛名而已，他不知道有刻這兩個印章，他
      也不知道在支票上背書的事情。」等語（見原審卷，頁
      67），足證系爭印章非被上訴人所刻，亦非被上訴人所蓋
      ，被上訴人並無授權翁宇涵、鄭益訓刻印及背書系爭支票
      ，職是，系爭支票上背書人「臺南縣私立中美幼稚園」、
      「翁振聰」之印文顯非真正，至為明確。
    (四)再查證人甲○○雖於審判時證稱：「收到支票時，支票背
      後已有背書，因為鄭益訓及翁靜紅（即翁宇涵）財務狀況
      不好，所以我要求翁振聰背書，支票拿來的時候已經完成
      背書，我雖然沒有直接要求翁振聰要在鄭益訓及翁靜紅擔
      保之支票背書，但是我有告訴翁振聰說鄭益訓及翁靜紅有
      向我借錢。」、「鄭益訓及翁靜紅向我借錢，跟我說是因
      為中美幼稚園需要使用的，因為中美幼稚園沒有支票戶，
      是以翁蓮珠及翁靜紅的聯名戶使用支票，所以中美幼稚園
      有蓋章，負責人的小章也要蓋上。經他們提出中美幼稚園
      的登記事項卡，我才知道負責人是翁振聰。」云云【見鈞
      院97年12月18日準備程序筆錄，頁2、3】，惟經被上訴人
      所否認，且證人甲○○亦自承都沒有直接跟被上訴人翁振
      聰聯絡，被上訴人自無從知悉鄭益訓及翁宇涵有持票借款
      之情事，尚難僅憑證人甲○○上開指述即推論系爭支票上
      之印文係真正。何況，姑不論上訴人要求系爭借款支票須
      有中美幼稚園及翁振聰二人之背書擔保始能同意借款等情
      是否真實，均不影響系爭支票上背書人之印文非屬真正。
    (五)又查上訴人復主張系爭印章乃被上訴人於88年創辦中美幼
      稚園之時，即已交付並授權實際經營幼稚園之翁靜紅、鄭
      益訓使用云云，惟被上訴人否認88年有交付並授權翁靜紅
      、鄭益訓系爭印章之情事，且系爭印章既非真正，自難認
      定被上訴人自創設幼稚園之時起，即將系爭印章交付翁靜
      紅、鄭益訓保管，並概括授權使用系爭印章。又被上訴人
      雖未提出偽造文書告訴，惟此僅被上訴人是否對偽造及盜
      蓋其印章之行為人以進行刑事追訴之問題，尚難認此與被
      上訴人有無授權他人用印有相關之關連性，是上訴人抗辯
      亦屬無稽。此外，並無任何積極證據證明系爭支票之背後
      之印文係屬真正，上訴人徒憑其主觀臆測之詞謂系爭支票
      上後背書之印文係屬真正，即無可取。
  三被上訴人未曾授權翁宇涵、鄭益訓使用「臺南縣私立中美幼
    稚園」、「翁振聰」之印章，亦無授權或同意翁宇涵、鄭益
    訓於系爭支票上背書，自無須負票據上之責任：
    上訴人主張被上訴人既為中美幼稚園之董事長兼負責人，則
    其於中美幼稚園對外借款時，應債權人要求而為中美幼稚園
    所借支款項為背書保證，本屬理所當然，系爭支票之背書行
    為縱為被上訴人之女兒、女婿以其所持之印章自行蓋印，亦
    難認已脫離被上訴人授權其女兒、女婿處理中美幼稚園之業
    務範圍之外云云，惟查，系爭印章並非被上訴人所刻，亦非
    被上訴人所蓋，被上訴人對於系爭支票之背書亦不知情，本
    件無從認定系爭印章之真正，業如上述，被上訴人自無概括
    授權翁宇涵及鄭益訓使用系爭印章之可言。且被上訴人並無
    將幼稚園業務交由鄭益訓經營，遑論被上訴人有授權鄭益訓
    、翁宇涵二人概括使用系爭印章或於系爭支票背書之情事。
    再者，系爭支票借款之用途是否與中美業務週轉有關，已滋
    疑問，又被上訴人就系爭支票背書情事毫不知情，鄭益訓及
    翁宇涵使用系爭印章蓋印於系爭支票上，均未經被上訴人之
    同意，尚難僅憑被上訴人為中美幼稚園之掛名負責人即謂被
    上訴人有授權鄭益訓、翁宇涵以其名義刻印及背書系爭支票
    ，上訴人此部份之主張為不足採。
  四上訴人就系爭支票上之背書不能舉證證明被上訴人有任何「
    表示授與他人代理權」或「知他人表示為其代理人而不為反
    對之表示者」之行為，本件應無表現代理適用之餘地，系爭
    支票之背書對被上訴人不生效力，實堪認定：
    (一)按「由自己之行為表示以代理權授與他人，或知他人表示
      為其代理人而不為反對之表示者，依民法第一百六十九條
      之規定，對於第三人固應負授權人之責任。惟關於由自己
      之行為表示以代理權授與他人者，對於第三人應負授權人
      之責任，原以本人有使第三人信為以代理權授與他人之行
      為，為保護代理交易之安全起見，有使本人負相當責任之
      必要而設，故本人就他人以其名義與第三人所為之代理行
      為應負授權人之責任者，須以他人所為之代理行為，係在
      其曾經表示授與他人代理權之範圍內，為其前提要件。不
      得從憑曾將印章交付之事實，即認除受託辦理之特定事項
      外，其他以本人名義所訂立之保證契約等法律行為，均須
      由本人負表見代理之授權人責任。」，最高法院著有93年
      度台上字第2196號判決足資參照。
    (二)查本件並無任何證據足資證明前開「台南縣私立中美幼稚
      園」、「翁振聰」之印文為真正已如前述，且被上訴人亦
      無授權鄭益訓及翁靜紅刻印系爭印章及背書系爭支票，上
      訴人又未提出任何事證證明被上訴人曾授權之情事，揆諸
      前揭最高法院裁判意旨，被上訴人與翁宇涵、鄭益訓縱然
      關係密切，亦與系爭票據之借款行為無關，不能以被告翁
      振聰與發票人、其餘背書人有親屬關係，即認被上訴人應
      就系爭本票之背書行為，負表見代理之授權人責任，系爭
      本票背面「台南縣私立中美幼稚園」、「翁振聰」之印文
      既均係由無代理權之人所偽造或盜蓋，該無權代理人之意
      思表示對於被上訴人自不發生效力。
    (三)次查證人丁○○雖到庭證述：「鄭益訓及翁靜紅委託我設
      定抵押，當天現場有翁振聰、鄭益訓及翁靜紅，我請翁振
      聰於設定契約書、本票簽名，之後我們閒話家常，翁振聰
      要我告訴上訴人夫妻，鄭益訓及翁靜紅是在正當的事業，
      請他們幫忙，他的信用很好，他會負責到底。」云云，惟
      查，被上訴人翁振聰固曾以所有之坐落臺南縣歸仁鄉○○
      ○段1098-3、1098-13、1098-14地號等土地設定一般抵押
      權及最高限額抵押權登記予上訴人乙○○○。惟此係另案
      債權顯與系爭支票之借款，尚屬二事，殊不得混為一談，
      證人丁○○之證詞，顯與本案無關，委無可採。上訴人復
      不能舉證證明被上訴人有任何「表示授與他人代理權」或
      「知他人表示為其代理人而不為反對之表示者」之行為，
      自難認被上訴人應就鄭益訓及翁靜紅之行為負表見代理授
      權人之責任。從而，上訴人主張有表見代理之適用云云，
      殊非可取。
    (四)再查，上訴人復主張其收受系爭15紙支票之前，曾目睹多
      紙支票背面同樣以系爭「台南縣私立中美幼稚園」、「翁
      振聰」之印章為中美幼稚園背書後，再行對外流通，而經
      執票人屆期提示，均獲兌現云云，惟上訴人所指稱系爭
      15紙支票外之其餘支票，縱其背面亦有系爭「台南縣私立
      中美幼稚園」、「翁振聰」之印章，其執票人非上訴人，
      被上訴人亦不知有上開支票背書之情事，是上開支票背書
      均與系爭支票無涉；況如前所述，無任何證據足資證明上
      開「台南縣私立中美幼稚園」、「翁振聰」之印文為真正
      ，上訴人又未提出任何事證證明被上訴人曾授權之情事，
      自更難以與本案無關之支票，而認被上訴人就鄭益訓及翁
      靜紅之行為應負表現代理之責。本件應無表現代理適用之
      餘地，系爭支票之背書對被上訴人不生效力，實堪認定。
  五綜上所述，程序方面，上訴人之訴顯屬當事人不適格，應認
    無理由予以駁回。倘本件無當事人不適格之問題，然上訴人
    所為訴之變更，亦屬無據，不應准許。縱認其訴之變更係屬
    合法，惟實體方面，本件無任何證據足資證明系爭支票背面
    「台南縣私立中美幼稚園」、「翁振聰」之印文為真正，上
    訴人又未提出任何事證證明被上訴人曾授權或同意鄭益訓、
    翁宇涵以其名義刻印及背書系爭支票之情事，被上訴人自無
    庸負票據上之責任。且本件被上訴人就系爭支票上之背書亦
    無表現代理之適用，被上訴人不須就鄭益訓及翁靜紅之行為
    負表見代理授權人之責任，應堪認定，是以上訴人之上訴顯
    然無法律上之理由甚明。
參、證據：除援用第一審所提證據外，補提存書影本一件。
丙、本院依上訴人之聲請向台南縣政府調取中美幼稚園之申請立
    案資料；向財政部臺灣省南區國稅局新化稽徵所調取翁振聰
    之綜合所得稅及中美幼稚園之報稅資料；向京城商業銀行東
    臺南分行、京城商業銀行股份台南分行、大眾商業銀行東台
    南分行調取上訴人98年 1月15日上訴理由(四)狀附表所示之支
    票及退票理由單。
    理  由
甲、程序方面：
一、本件上訴人主張：查中美幼稚園係翁振聰、翁茂盛、翁仁山
    、翁靜紅等合資經營之合夥組織，並由翁振聰登記為負責人
    ，惟上訴人於原審起訴時誤將被告中美幼稚園以獨資商號「
    丙○○○○○○○○○○○○○」之方式記載，爰請求更正
    為合夥組織「台南縣私立中美幼稚園」，及補正其法定代理
    人「翁振聰」，並請求告知未列為原審被告之另二名合夥人
    翁茂盛、翁仁山參加訴訟等語。被上訴人則以：實務上認為
    合夥係有當事人能力之非法人團體，故倘將原所列當事人獨
    資商號即其主人，改列為合夥人，當事人自有不同，訴之要
    素其中一項因之有變更，故屬於訴之變更，上訴人在原審時
    本認為中美幼稚園為被上訴人所獨資，僅列「丙○○○○○
    ○○○○○○○○」為被告，嗣於鈞院二審審理時始主張中
    美幼稚園係合夥組織，而將被上訴人變更為「台南縣私立中
    美幼稚園」，並列法定代理人為翁振聰，依上所述，自屬訴
    之變更甚明，而當庭表示不同意其訴之變更。
二、是本件首應審酌者為程序上之爭執事項：上訴人主張將原審
    被告「翁振聰即臺南縣私立中美幼稚園」更正為「臺南縣私
    立中美幼稚園、法定代理人翁振聰」，係屬誤載當事人之更
    正或訴之變更？經查：
  (一)按在第二審為訴之變更、追加或提起反訴，非經他造同意，
    不得為之，民事訴訟法第446條第1項前段定有明文。又按訴
    之同一與否，必當事人、訴訟標的及訴之聲明三者是否同一
    為斷，如在訴訟進行中三者有一變更，即應認原訴已有變更
    （最高法院26年渝上字第386號判例及97年度台上字第397號
    判決分別參照）。次按法人與自然人各有獨立之人格，為各
    別之權利義務主體，法人一經依法登記設立，即與其構成員
    （自然人）分離，故公司之法定代理人個人或股東與公司均
    屬各別之主體，本件抗告人在台灣桃園地方法院係以蔡政一
    即台灣尼隆鋼工廠為被告，經判決後，在原法院主張蔡政一
    、台灣尼隆鋼工廠、台灣尼隆鋼股份有限公司，為同一主體
    ，而將原當事人「蔡政一即台灣尼隆鋼工廠」更改為「台灣
    尼隆鋼股份有限公司」，其聲請更正錯誤部分，經原法院裁
    定駁回更正之聲請確定後，抗告人仍主張對造為「台灣尼隆
    鋼股份有限公司」，原法院以「蔡政一即台灣尼鋼工廠」與
    「台灣尼隆鋼股份有限公司」係不同之主體，抗告人欲將「
    蔡政一即台灣尼隆鋼工廠」變更為「台灣尼隆鋼股份有限公
    司」即屬訴訟主體之變更，而其變更又未得對造之同意，認
    抗告人就該部分所為訴之變更為不合法，裁定予以駁回，經
    核於法洵無違誤（最高法院74年度台抗字第 343號裁判參照
    ）。再按獨資經營之商號，固難認為有當事人能力，其以商
    號名稱為當事人，並列自己名義為法定代理人而為訴訟行為
    者，因與實際上自為當事人無異，法院自得逕於當事人欄內
    改列其名，藉資糾正；惟商號如屬合夥組織，且已具備非法
    人團體之要件者，即有當事人能力，自得以商號名義為當事
    人，而以其代表人或管理人為法定代理人，此與獨資經營之
    商號迥不相同，法院自不得逕將當事人名稱變更為代表人或
    管理人個人，否則，即有對於非當事人之人為裁判，而對於
    當事人未為裁判之違法（最高法院97年度台抗字第 666號裁
    判參照）。
  (二)次按獨資商號並無當事人能力，但商號既由其主人獨資經營
    ，是商號與其主人自屬同一，即其權利義務之主體仍屬經營
    之自然人個人，故實務上雖將當事人列為「○○○（商號主
    人）即某商號」，而實際上之當事人主體仍為○○○（商號
    主人）即自然人個人，商號僅係一名稱而已，此觀最高法院
    43年台上字第601號及44年台上字第271號判例意旨即明。又
    非法人團體設有代表人或管理人者，有當事人能力，為民事
    訴訟法第40條第 3項所明定，此項代表人或管理人為該團體
    與人涉訟時，自應以該團體為當事人，而由此項代表人或管
    理人為其法定代理人（最高法院27年上字第 766號、49年台
    上字第 188號著有判例可資參照）。準此可見，實務上認為
    合夥團體，如有一定名稱，設有事務所或營業處所，並設有
    代表人或管理人，且有獨立財產，即核與民事訴訟法第40條
    第 3項所定之「非法人團體」相當，是合夥團體之當事人主
    體即為該合夥組織之非法人團體，其法代理人乃基於法律規
    定，代表該合夥團體行使法律、訴訟行為，與該合夥團體分
    屬各別之獨立人格而非同一權利義務之主體。則揆之前揭說
    明，亦可見獨資商號之當事人主體為該商號之主人即自然人
    個人，而合夥團體之當事人主體則為該合夥組織之非法人團
    體，二者分屬自然人與非法人團體之獨立人格，自為各別之
    權利義務主體，難謂具有當事人同一性至明。又訴之同一與
    否，必當事人、訴訟標的及訴之聲明三者是否同一為斷，如
    在訴訟進行中三者有一變更，即應認原訴已有變更，是以，
    前述獨資商號之當事人主體為自然人與合夥組織之當事人主
    體為非法人團體二者既不相同，則將當事人【獨資商號之經
    營人】，變更為【合夥組織之非法人團體】，自屬訴之變更
    ，應無疑義。
  (三)查台南縣私立中美幼稚園係翁振聰、翁茂盛、翁仁山、翁靜
    紅等合資經營之合夥組織，經依台南縣政府88年5月4日府教
    國字第076663號函立案登記之事實，業經台南縣政府教育處
    97年11月27日特教字第0970000128函覆明確，此有上列機關
    隨函檢附之立案公文、董事會名冊及土地園舍租賃契約公證
    書等資料在卷足參（本院卷第64至75頁），並有財政部台灣
    省南區國稅局新化稽徵所檢送之營業人暨扣繳單位統一編號
    查詢、88年度執行業務暨其他所得業者基本資料表可佐（本
    院卷52至63頁）。又查，台南縣私立中美幼稚園並由合夥人
    翁振聰向主管機關登記為負責人，而中美幼稚園董事會亦推
    選翁振聰為董事長，且由翁振聰對外承租不動產為幼稚園之
    園舍、辦理租賃契約之公證，向台南縣政府申請核准立案，
    據此可知，中美幼稚園之合夥團體，既係有「台南縣私立中
    美幼稚園」之一定營業名稱，並設有負責人（登記負責人為
    翁振聰），且有營業處所及其獨立財產，核與民事訴訟法第
    40條第 3項所定之「非法人團體」相當，故其對外法律行為
    之權利義務主體及訴訟上之當事人主體應為合夥組織【台南
    縣私立中美幼稚園】之非法人團體，而翁振聰僅係以中美幼
    稚園之法定代理人地位，對外代表執行合夥事務及為訴訟行
    為，洵堪認定。惟上訴人於原審提起本件訴訟時，係以【丙
    ○○○○○○○○○○○○○】為原審被告而起訴，則依上
    開說明，上訴人於本件訴訟起訴對象之被告當事人主體乃為
    【翁振聰】自然人個人，即上訴人請求應給付票款責任之義
    務主體亦為【翁振聰】自然人個人，而原審法院亦就上訴人
    起訴之對象【翁振聰】自然人個人，予以審理及判決，乃上
    訴人於原審判決駁回其對【翁振聰】自然人個人後，始於本
    院審理時主張將原審被告「丙○○○○○○○○○○○○○
    」更正為「台南縣私立中美幼稚園、法定代理人翁振聰」，
    則揆之前述(二)之說明，【丙○○○○○○○○○○○○○】
    自然人人格與【台南縣私立中美幼稚園、法定代理人翁振聰
    】之非法人團體人格，其權利義務主體不同，訴訟主體之當
    事人亦非同一，自屬訴之變更，而被上訴人於本院98年3月5
    日準備程序時即已當庭表示不同意變更（本院卷第 135頁）
    ，從而，上訴人所為訴之變更，自非適法。
  (四)至上訴人主張：上訴人於原審起訴時係誤將被告中美幼稚園
    以獨資商號「丙○○○○○○○○○○○○○」之方式記載
    ，故自得以更正錯誤方式，請求更正為合夥組織「台南縣私
    立中美幼稚園」，及補正其法定代理人「翁振聰」云云。然
    所謂錯誤之更正，固包括當事人姓名或名稱之錯誤在內，但
    關於當事人姓名或名稱之錯誤，仍須不變更其訴訟同一性而
    言，即實際上由該當事人參與訴訟，雖原告起訴所主張被告
    之姓名或名稱錯誤，並經法院對於姓名或名稱錯誤之當事人
    為裁判，方有適用，此觀最高法院83年度台抗字第 391號裁
    判意旨自明。查【丙○○○○○○○○○○○○○】自然人
    之訴訟主體，與【台南縣私立中美幼稚園、法定代理人翁振
    聰】非法人團體之訴訟主體，既分屬不同之權利義主體而不
    具當事人同一性，業如前述，且上訴人於原審起訴對象之當
    事人主體乃為【翁振聰】自然人個人，原審法院亦係對【翁
    振聰】自然人個人而為裁判，其與【台南縣私立中美幼稚園
    、法定代理人翁振聰】之非法人團體，自非屬單純名稱記載
    方式之錯誤，是上訴人主張為錯誤記載而逕予更正，於法顯
    有未合，已非可取。另查，最高法院43年台上字第 601號及
    44年台上字第 271號判例意旨，固認獨資經營之商號，其以
    商號名稱為當事人，並列自己名義為法定代理人而為訴訟行
    為者，因與實際上自為當事人無異，法院自得逕於當事人欄
    內改列其名，藉資糾正等語，經觀諸上開判例意旨所指情形
    ，乃因獨資商號者，該商號僅係名稱，而其權利義務主體實
    際上為該商號之獨資經營者，即該獨資商號與經營者同一，
    是如列商號名稱為當事人，並列經營者為法定代理人而為訴
    訟行為，則實際上為訴訟行為者均為該經營者個人，即與其
    逕列經營者為當事人無異，故自可准其逕為更正，惟觀之本
    件台南縣私立中美幼稚園係屬合夥組織，且已具備非法人團
    體之要件，其當事人之權利義務主體為該合夥團體，而翁振
    聰個人僅為其法定代理人，此與獨資經營之商號迥不相同，
    自非可類比適用而將原審被告【丙○○○○○○○○○○○
    ○○】之之自然人個人，以錯誤記載而逕更正為【台南縣私
    立中美幼稚園、法定代理人翁振聰】之非法人團體，併予敘
    明。
  (五)綜上所述，【丙○○○○○○○○○○○○○】與【台南縣
    私立中美幼稚園、法定代理人翁振聰】，係屬不同權利義務
    之訴訟主體，因當事人非同一而應屬訴之變更，並為被上訴
    人於本院98年3月5日準備程序時當庭表示不同意更（本院卷
    第135頁），又核亦不符合民事訴訟法第255條第1項第2款至
    第 6款所定例外情形之要件，是以，上訴人所為訴之變更，
    於法即有不合，自不應准許。另上訴人並請求告知未列為原
    審被告之另二名合夥人翁茂盛、翁仁山參加訴訟，然本件既
    不准其將原審被告變更為合夥組織之台南縣私立中美幼稚園
    ，則台南縣私立中美幼稚園之合夥人翁茂盛、翁仁山即非屬
    本件訴訟之利害關係第三人，自無告知參加訴訟之必要，一
    併記明。
三、被上訴人另辯以：上訴人既主張台南縣私立中美幼稚園為合
    夥組織，即應列全體合夥人為被上訴人，始為適格，然上訴
    人僅列「丙○○○○○○○○○○○○○」個人為被上訴人
    ，已難謂當事人適格云云。惟按給付之訴，乃主張有請求權
    者為原告，而以主張對其負有給付義務者為被告，提起訴訟
    ，即謂當事人適格。查上訴人於原審起訴主張其執有被上訴
    人丙○○○○○○○○○○○○○背書之如附表所示支票，
    而以自己為本件原審原告，以被上訴人翁振聰（記載為：丙
    ○○○○○○○○○○○○○）為本件原審被告，主張翁振
    聰對其應給付附表所示之票款，則依其起訴之請求判決事項
    以觀，其當事人自屬適格，雖其於本院審理時始請求更正原
    審被告為台南縣私立中美幼稚園，然本院既不准其變更已如
    前述，自毋庸審認其主張台南縣私立中美幼稚園為被告有無
    當事人適格與否之問題，是被上訴人執前詞認有當事人不適
    格之情，尚有誤會，並無可採。
乙、實體方面：
一、按當事人在第二審為訴之變更，除有民事訴訟法第443條第1
    項但書之情形外，非經他造之同意固不得為之，但法院如認
    其變更為不合法予以駁回時，其原訴仍復存在，自應就原訴
    訟標的加以裁判（最高法院39年台上字第 505號判例參照）
    。本件上訴人所為訴之變更，既認不合法而不予准許，故本
    件仍就上訴人原審起訴之原訴（即請求被上訴人翁振聰給付
    附表所示票款之訴訟），予以審理，合先敘明。
二、本件上訴人起訴主張：上訴人執有如附表所示，由原審被告
    翁靜紅、翁蓮珠等人為發票人，並由原審被告鄭益訓、立得
    隆企業有限公司及被上訴人背書之支票共十五紙，經屆期提
    示未獲付款，為此，依票據之法律關係，提起本件訴訟等情
    ，求命為被上訴人翁振聰與發票人翁靜紅、翁蓮珠，及背書
    人鄭益訓、立得隆企業有限公司連帶給付附表所示票款之判
    決（原審判命原審被告翁靜紅、翁蓮珠、鄭益訓、立得隆企
    業有限公司應連帶給付附表所示票款，而駁回上訴人對被上
    訴人翁振聰之請求，原審被告翁靜紅、翁蓮珠、鄭益訓、立
    得隆企業有限公司就其敗訴部分未據上訴而告確定，上訴人
    則對其敗訴部分即請求被上訴人翁振聰給付部分提起上訴，
    是本院審理之範圍僅係上訴人與被上訴人翁振聰間之請求部
    分）。被上訴人則以：本件無任何證據足資證明系爭支票背
    面「台南縣私立中美幼稚園」、「翁振聰」之印文為真正，
    上訴人又未提出任何事證證明被上訴人曾授權或同意鄭益訓
    、翁宇涵以其名義刻印及背書系爭支票之情事，被上訴人自
    無庸負票據上之責任，且本件被上訴人就系爭支票上之背書
    亦無表現代理之適用，被上訴人不須就鄭益訓及翁靜紅之行
    為負表見代理授權人之責任，是以上訴人之上訴顯然無法律
    上理由等語，資為抗辯。
三、本件經兩造本件經協商並簡化爭點後，確認兩造不爭執之事
    項如下：
  (一)上訴人執有如起訴狀附表所示之支票（下稱系爭支票），屆
    期提示，均未獲付款。
  (二)系爭支票係訴外人立得隆企業有限公司、翁宇涵（即被上訴
    人之女）、鄭益訓（即被上訴人之女婿）為擔保即清償向上
    訴人之借款而交付。
  (三)系爭支票其背面均蓋有「臺南縣私立中美幼稚園」、「翁振
    聰」之印章。
  (四)臺南縣私立中美幼稚園係由被上訴人翁振聰及訴外人翁仁山
    、翁靜紅、翁茂益等人合夥，翁振聰為負責人。
  (五)被上訴人曾提供其所有臺南縣歸仁鄉歸仁北店1098-3、1098
    -13、1098-14地號土地設定最高限額新臺幣壹仟貳佰萬元抵
    押權予上訴人，擔保被上訴人及立得隆企業有限公司向上訴
    人借款之債權。
  (六)上開事實，業據上訴人提出支票及退票理由單各15紙為證（
    原審第10至24頁），並本院依上訴人之聲請向台南縣政府調
    取中美幼稚園之申請立案資料；向財政部臺灣省南區國稅局
    新化稽徵所調取翁振聰之綜合所得稅及中美幼稚園之報稅資
    料查核屬實（本院卷第52至75頁），復為兩造所不爭執，而
    同意列為兩造不爭執之事項（本院卷第102、103、168、169
    頁），自堪認原告主張之上開事實為真正。
四、本件兩造之爭執事項及本院應審酌者為：
  (一)系爭支票背書「台南縣私立中美幼稚園」、「翁振聰」，所
    表彰者係指「丙○○○○○○○○○○○○○」個人？或係
    指「台南縣私立中美幼稚園、法定代理人翁振聰」合夥組織
    ？
  (二)系爭支票上背書人「臺南縣私立中美幼稚園」、「翁振聰」
    之印文是否為真正？
  (三)被上訴人有無授權翁宇涵、鄭益訓使用「臺南縣私立中美幼
    稚園」、「翁振聰」之印章？
  (四)被上訴人有無授權或同意翁宇涵、鄭益訓於系爭支票上背書
    ？
  (五)承上，如未授權或同意，被上訴人就系爭支票上之背書是否
    須負表見代理責任？
五、如附表所示之系爭支票其背書「台南縣私立中美幼稚園」、
    「翁振聰」，所表彰者係指「台南縣私立中美幼稚園、法定
    代理人翁振聰」之合夥非法人團體，即如附表所示之系爭支
    票之背書人應為「台南縣私立中美幼稚園」之合夥團體而由
    其負背書之票據給付責任
  (一)按商號名稱，乃表彰營業之主體，不問該商號為獨資商號或
    法人組織，凡在票據背面加蓋商號印章者，即生背書之效力
    ，商號負責人無另行簽名蓋章之必要，上訴人既授權唐伯侯
    使代理人為本人發行票據，未載明為本人代理之旨而簽名於
    票據者，應自負票據上之責任，固為票據法第九條所明定，
    惟所謂載明為本人代理之旨，票據法並未就此設有規定方式
    ，故代理人於其代理權限內，以本人名義蓋本人名章，並自
    行簽名於票據者，縱未載有代理人字樣，而由票據全體記載
    之趣旨觀之，如依社會觀念，足認有為本人之代理關係存在
    者，仍難謂非已有為本人代理之旨之載明（最高法院41年台
    上字第 764號判例參照）。又按票據為文義證券，票據上之
    權利義務，悉應依票據記載之文字以為決定，股份有限公司
    之董事長，依公司法第193條 (舊)之規定，本有代表公司之
    權限，公司之負責人代表公司發行票據，縱未載有代表人字
    樣，而由票據全體記載之旨趣觀之，如依社會觀念足認有為
    公司之代表關係存在者，仍難謂非已有為公司代表之旨之載
    ；故公司之代表人於背書係爭支票時，除加蓋其個人私章外
    ，既尚蓋有公司及董事長印章，即難謂非以公司名義為背書
    ；再按訟爭支票發票人欄所蓋印章，依序為中太公司董事長
    印、羅俊雄印、謝順育印，自其全體蓋章形式及趣旨觀之，
    並揆諸一般社會觀念，足認被上訴人之蓋章，係為中太公司
    發票，並非與該公司共同發票（最高法55年度台上字第1873
    號及69年度台上第3941、5480號判決分別參照）。
  (二)查台南縣私立中美幼稚園係由翁振聰、翁仁山、翁靜紅、翁
    茂盛等人合夥經營，並推選翁振聰為董事長，且承租不動產
    為幼稚園之園舍，向台南縣政府申請核准立案，由此可見中
    美幼稚園之合夥組織，既具有台南縣私立中美幼稚園之一定
    營業名稱，並設有負責人（登記之負責人為翁振聰），且有
    營業處所及其獨立財產，核與民事訴訟法第40條第 3項所定
    之「非法人團體」相當，故其對外之法律行為及訴訟上之當
    事人均應為合夥組織【台南縣私立中美幼稚園】之非法人團
    體，翁振聰則僅因登記為中美幼稚園之負責人，故對外當然
    以該合夥非法人團體之法定代理人地位，而有權代表該合夥
    團體為法律行為等事實，此亦為上訴人所不爭執。又經觀諸
    附表所示之系爭支票，其票據背面所蓋之印章，依序為「台
    南縣私立中美幼稚園」合夥團體之名章，緊接其後蓋有「翁
    振聰」之個人印章，雖未載明代表人之旨，惟依一般社會通
    念衡之，公司行號或非法人團體之負責人代表該公司行號團
    體發行票據者，通常均僅於票據上緊接公司行號團體簽章之
    後蓋用其印章，而未表明代表之旨，是由前述本件票據背書
    之記載方式乃「台南縣私立中美幼稚園」與「翁振聰」緊接
    而蓋用之蓋章形式及趣旨觀之，並衡之一般社會觀念，已足
    認被上訴人翁振聰之蓋章，係以「台南縣私立中美幼稚園」
    之合夥非法人團體名義背書，即係表彰其係基於代表台南縣
    私立中美幼稚園之法定代理人地位，並非以其「翁振聰」個
    人名義背書，應堪確定。
  (三)次按發票人應照支票文義擔保支票之支付，發票人、承兌人
    、背書人及其他票據債務人，對於執票人連帶負責，票據法
    第126條、第144條準用第96條第1項分別定有明文。依上所
    述，上訴人所執有如附表所示支票之背書人應為「台南縣私
    立中美幼稚園、法定代理人翁振聰」之合夥非法人團體，而
    非翁振聰個人，既經本院認定如前，是以，本於票據文義負
    背書人責任者即為「台南縣私立中美幼稚園」之合夥非法人
    團體，而非「翁振聰」個人。從而，本件上訴人起訴請求被
    上訴人翁振聰個人與發票人翁靜紅、翁蓮珠，及背書人鄭益
    訓、立得隆企業有限公司連帶給付附表所示之票款，於法自
    有未合，不能准許。
六、至於，上列之(二)系爭支票上背書人「臺南縣私立中美幼稚園
    」、「翁振聰」之印文是否為真正？(三)被上訴人有無授權翁
    宇涵、鄭益訓使用「臺南縣私立中美幼稚園」、「翁振聰」
    之印章？(四)被上訴人有無授權或同意翁宇涵、鄭益訓於系爭
    支票上背書？(五)承上，如未授權或同意，被上訴人就系爭支
    票上之背書是否須負表見代理責任？等項爭點，因被上訴人
    翁振聰個人並非如附表所示系爭支票之背書人，是上訴人請
    人被上訴人翁振聰與發票人翁靜紅、翁蓮珠，及背書人鄭益
    訓、立得隆企業有限公司連帶給付如附表所示之票款，既非
    有理，已如前述，則系爭支票背書人「台南縣私立中美幼稚
    園」之印章是否真正？台南縣私立中美幼稚園是否須負票據
    責任？等節，均與被上訴人翁振聰個人無涉，又本件事證已
    臻明確，兩造其餘攻擊防禦方法，及上訴人聲請傳訊證人翁
    靜紅，因與本件判決之結果均不生影響，爰不再一一予以審
    認，亦無傳訊之必要，併予敘明。
七、綜上所述，本件上訴人於本院審理時主張將原審被告【丙○
    ○○○○○○○○○○○○】變更為【台南縣私立中美幼稚
    園、法定代理人翁振聰】，因當事人非同一而屬訴之變更，
    並為被上訴人不同意變更，且經核又不符合民事訴訟法第25
    5條第1項第2款至第6款所定例外情形之要件，是故上訴人所
    為訴之變更，即屬無據，不應准許。又查，本件被上訴人翁
    振聰個人既非為附表所示系爭支票之背書人，從而，上訴人
    主張本於票據之法律關係，請求被上訴人翁振聰個人與發票
    人翁靜紅、翁蓮珠，及背書人鄭益訓、立得隆企業有限公司
    連帶給付附表所示之票款為無理由，應予駁回。其假執行之
    聲請亦失所附麗，應併予駁回。原審為上訴人該部分敗訴之
    判決，及駁回該部分假執行之聲請，理由雖有不同，結論並
    無二致，仍應予維持。上訴意旨指摘原判決此部分不當，求
    予廢棄改判，為無理由，應予駁回。至上訴人於本院並陳明
    願供擔保請准宣告假執行，然其訴既因無理由而經駁回，其
    假執行之聲請亦失所附麗，應併予駁回。
八、據上論結，本件上訴為無理由，依民事訴訟法第436條之1第
    3項、第449條第1項、第78條，判決如主文。
中    華    民    國    98    年     4    月    15    日
              民事第一庭    審判長法  官  楊清安
                                  法  官  曾鴻銘
                                  法  官  蔡美美
以上正本證明與原本無異。
如對本判決以違背法令上訴，須於判決送達後20日內向本院提出
上訴狀，同時表明上訴理由及選任律師為訴訟代理人；如已於本
判決宣示後送達前提起上訴者，應於判決送達後10日內補具上訴
理由（均須按他造當事人之人數附繕本）。
中    華    民    國    98    年    4     月    15    日
                                  書記官  謝明達
附表：
  付款人：京城銀行東台南分行
┌──┬───┬──────┬──────┬─────┬────┐
│編號│發票人│背書人      │發票日      │票面金額  │票據號碼│
│    │      │            │            │（新台幣）│        │
├──┼───┼──────┼──────┼─────┼────┤
│    │翁靜紅│台南縣私立中│95年12月26日│250萬元   │0000000 │
│    │翁蓮珠│美幼稚園翁振│            │          │        │
│  1 │      │聰、立得隆企│            │          │        │
│    │      │業有限公司、│            │          │        │
│    │      │鄭益訓      │            │          │        │
│    │      │            │            │          │        │
├──┼───┼──────┼──────┼─────┼────┤
│    │翁靜紅│台南縣私立中│96年1月9日  │150萬元   │0000000 │
│    │翁蓮珠│美幼稚園翁振│            │          │        │
│  2 │      │聰、立得隆企│            │          │        │
│    │      │業有限公司、│            │          │        │
│    │      │鄭益訓      │            │          │        │
├──┼───┼──────┼──────┼─────┼────┤
│    │翁靜紅│台南縣私立中│965年1月17日│40萬元    │0000000 │
│    │翁蓮珠│美幼稚園翁振│            │          │        │
│  3 │      │聰、立得隆企│            │          │        │
│    │      │業有限公司、│            │          │        │
│    │      │鄭益訓      │            │          │        │
├──┼───┼──────┼──────┼─────┼────┤
│    │翁靜紅│台南縣私立中│96年1月23日 │40萬元    │0000000 │
│    │翁蓮珠│美幼稚園翁振│            │          │        │
│  4 │      │聰、立得隆企│            │          │        │
│    │      │業有限公司、│            │          │        │
│    │      │鄭益訓      │            │          │        │
├──┼───┼──────┼──────┼─────┼────┤
│    │翁靜紅│台南縣私立中│96年1月29日 │48萬元    │0000000 │
│    │翁蓮珠│美幼稚園翁振│            │          │        │
│  5 │      │聰、立得隆企│            │          │        │
│    │      │業有限公司、│            │          │        │
│    │      │鄭益訓      │            │          │        │
├──┼───┼──────┼──────┼─────┼────┤
│    │翁靜紅│台南縣私立中│96年1月29日 │20萬元    │0000000 │
│    │翁蓮珠│美幼稚園翁振│            │          │        │
│  6 │      │聰、立得隆企│            │          │        │
│    │      │業有限公司、│            │          │        │
│    │      │鄭益訓      │            │          │        │
├──┼───┼──────┼──────┼─────┼────┤
│    │翁靜紅│台南縣私立中│96年2月13日 │48萬元    │0000000 │
│    │翁蓮珠│美幼稚園翁振│            │          │        │
│  7 │      │聰、立得隆企│            │          │        │
│    │      │業有限公司  │            │          │        │
│    │      │            │            │          │        │
├──┼───┼──────┼──────┼─────┼────┤
│    │翁靜紅│台南縣私立中│96年2月21日 │46萬元    │0000000 │
│    │翁蓮珠│美幼稚園翁振│            │          │        │
│  8 │      │聰、立得隆企│            │          │        │
│    │      │業有限公司、│            │          │        │
│    │      │鄭益訓      │            │          │        │
├──┼───┼──────┼──────┼─────┼────┤
│    │翁靜紅│台南縣私立中│96年2月30日 │75萬元    │0000000 │
│    │翁蓮珠│美幼稚園翁振│            │          │        │
│  9 │      │聰、鄭益訓  │            │          │        │
│    │      │            │            │          │        │
│    │      │            │            │          │        │
├──┼───┼──────┼──────┼─────┼────┤
│    │翁靜紅│台南縣私立中│96年3月8日  │47萬元    │0000000 │
│    │翁蓮珠│美幼稚園翁振│            │          │        │
│ 10 │      │聰、立得隆企│            │          │        │
│    │      │業有限公司、│            │          │        │
│    │      │鄭益訓      │            │          │        │
├──┼───┼──────┼──────┼─────┼────┤
│    │翁靜紅│台南縣私立中│96年3月15日 │48萬8千元 │ 0000000│
│    │翁蓮珠│美幼稚園翁振│            │          │        │
│ 11 │      │聰、立得隆企│            │          │        │
│    │      │業有限公司、│            │          │        │
│    │      │鄭益訓      │            │          │        │
├──┼───┼──────┼──────┼─────┼────┤
│    │翁靜紅│翁振聰即台南│96年3月23日 │48萬元    │0000000 │
│    │翁蓮珠│縣私立中美幼│            │          │        │
│ 12 │      │稚園、立得隆│            │          │        │
│    │      │企業有限公司│            │          │        │
│    │      │、鄭益訓    │            │          │        │
├──┼───┼──────┼──────┼─────┼────┤
│    │翁靜紅│台南縣私立中│96年4月12日 │47萬元    │0000000 │
│    │翁蓮珠│美幼稚園翁振│            │          │        │
│ 13 │      │聰、立得隆企│            │          │        │
│    │      │業有限公司、│            │          │        │
│    │      │鄭益訓      │            │          │        │
├──┼───┼──────┼──────┼─────┼────┤
│    │翁靜紅│翁振聰即台南│96年4月17日 │49萬9千6百│0000000 │
│    │翁蓮珠│縣私立中美幼│            │元        │        │
│ 14 │      │稚園、立得隆│            │          │        │
│    │      │企業有限公司│            │          │        │
│    │      │、鄭益訓    │            │          │        │
└──┴───┴──────┴──────┴─────┴────┘
  付款人：京城銀行歸仁分行
┌──┬───┬──────┬──────┬─────┬────┐
│編號│發票人│背書人      │發票日      │票面金額  │票據號碼│
│    │      │            │            │（新台幣）│        │
├──┼───┼──────┼──────┼─────┼────┤
│    │翁蓮珠│台南縣私立中│95年12月31日│100萬元   │0000000 │
│    │      │美幼稚園翁振│            │          │        │
│ 15 │      │聰、翁靜紅、│            │          │        │
│    │      │鄭益訓      │            │          │        │
│    │      │            │            │          │        │
└──┴───┴──────┴──────┴─────┴────┘


司法院資訊處製作；財團法人民間司法改革基金會備份。
